【裁判字號】    90,上更(一),451
【裁判日期】    901005
【裁判案由】    瀆職等
【裁判全文】
臺灣高等法院刑事判決                          九十年度上更(一)字第四五一號
    上  訴  人
    即  自訴人   甲○○
    被      告   乙○○   台灣花蓮地方法院檢察署主任檢察官
右上訴人因自訴被告乙○○瀆職案件，不服臺灣士林地方法院八十七年度自字第三二
０號，中華民國八十七年十一月三十日第一審判決，提起上訴，經判決後，由最高法
院撤銷發回，本院判決如左：
    主  文
上訴駁回。
    理  由
一、自訴意旨略以：
  (一)被告乙○○即臺灣士林地方法院檢察署檢察官，偵辦該署八十六年度偵字第二六
    一號被告陳玉惠詐欺案件，及由該案簽分之八十六年度偵字第一０七八四號自訴
    人甲○○偽造文書等案件，於偵查期間為取得系爭所有權狀而違法徵收保管條，
    並偽造文書，向地政機關申請補發系爭土地所有權狀，於地政機關補發後，違法
    徵收陳國興、陳國琳（即陳玉惠之夫）所有不動產之新補發權狀四紙，以遂行其
    介入債權分派之目的。嗣後其未將之附入該案卷宗，致權狀下落不明，其中編號
    八七北重地０一六三三號、八七北重地０一六三六號權狀二紙，係陳國興、陳國
    琳與被告共同犯罪之證據，應附於台灣板橋地方法院八十七年度自字二七一號案
    件卷宗，另編號八七北重地０一六三四、０一六三五號二紙，因原權狀已滅失而
    聲請補發，屬合法之權狀，其保管之權屬自訴人及案外人蘇美雲、張美莉三人，
    詎被告違法加以抑留。被告明知由前案被告陳玉惠於上揭案件偵查庭中所呈之「
    可收死會會款者暨金額」名單、自訴人所提之陳情書及被告向台灣板橋地方法院
    函調該院八七裁全字一五八號所附之土地謄本、自訴人郵寄被告「陳玉惠所欠自
    訴人債權之本票」影本及陳國興兄弟於該案偵查庭所呈新補發之土地權狀四紙，
    乃涉及自訴人於八十六年度偵字第一０七八四號刑事案件犯罪事實之證據，竟故
    意隱匿而不附入偵查卷，並於八十六年十一月十八日恃權侵占該權狀保管條，因
    認被告涉犯刑法第一百二十九條第二項違法徵收、抑留或剋扣應發給之物品、第
    三百三十六條第一項之公務侵占及第一百六十五條湮滅證據等罪嫌。
  (二)被告於上揭八十六年度偵字第一０七八四號案件偵查終結，對自訴人提起公訴，
    明知起訴書中關於第一頁第十六行「陳國興兄弟並共同出具授權書」、第二頁第
    六行「佯稱」及同頁第九行「陳國興兄弟不知其詐，乃依據甲○○修改之委託書
    底稿，重新謄寫」、同頁第十行「甲○○將原來委託書上蘇美雲、張美莉二人之
    名字擅自刪除」、同頁末行「因此不疑有他，陳國興乃在前揭買受人欄猶空白之
    各種文件上簽名、蓋章」、第三頁第十行「偽造陳國興兄弟與伊之買賣契約」、
    第三頁末二行「甲○○又騙陳國琳說先在各種買賣文件上簽名，以免將來找到買
    主後陳國琳又要上來一趟（陳國琳在楊梅）」、第四頁第五行「足生損害於陳國
    興兄弟及地政機關對於土地管理之正確性」、第五頁第五行「陳國興兄弟已陳明
    彼等所以刪改授權書、委託書，將蘇美雲、張美莉等二人姓名刪除，乃受被告欺
    騙所致」、第五頁末行「並登載於職務上所掌管之公文書」、第六頁第一行「未
    遺失土地權狀二張」、第六頁第十一行「該房地由誰買去，對陳國興兄弟並不重
    要，因此他們沒有必要說謊，茲陳國興兄弟最不服氣的是甲○○不必再拿出半毛
    錢即可獨得前揭房、地，而其他債權人則分文未得」、第十頁第六行「蓋陳國興
    兄弟既被被告欺騙：：當然要與被告配合，交印鑑證明與被告」、第十頁倒數第
    七行「被告雖辯稱伊借出之二張權狀確實遺失，但不足採信」等部分與事實不符
    ，竟仍登載於其職務上所掌管製作之起訴書，因認被告涉有刑法第二百十三條公
    務員登載不實事項於公文書罪嫌。被告明知自訴人於前開案件中，並無任何犯罪
    嫌疑，被告竟因無法介入上揭案件中民事糾紛之債權分配，心生怨恨，將自訴人
    逕行起訴，因認被告另涉有刑法第一百二十五條第一項第三款之濫權追訴罪。
二、按刑事訴訟法第三百十九條第一項前段所定之犯罪之被害人以直接被害人為限。
    而犯罪事實之一部得提起自訴者，他部雖不得自訴亦以得提起自訴論，但不得提
    起自訴部分係較重之罪者，不在此限，復經同法第三百十九條第二項載有明文。
    次按刑法第一百二十五條第一項第三款之濫權追訴罪，係侵害國家審判權之犯罪
    ，自訴人非直接被害人，不得提起自訴；而刑法第一百二十九條第二項之抑留或
    剋扣應發給之款物罪，其直接被害者為公務機關之公信，亦即國家之法益，至於
    得受領該應發給之款項、物品之人，雖亦因此受有損害，但乃間接被害人，亦不
    得提起自訴；另刑法第一百六十五條湮滅證據罪所妨害者為國家之搜索權，私人
    尚非因犯罪而直接受害之人，自不得提起自訴，最高法院五十四年度台上字第一
    七八五號、八十年度台上字第一五一五號、五十四年度台上字第一八八四號、七
    十五年度台上字七四二號、二十六年度上字第一一二一號分別著有判例，可資參
    酌。此外，不得提起自訴而提起者，應諭知不受理之判決，並得不經言詞辯論為
    之，此觀刑事訴訟法第三百三十四條、第三百四十三條、第三百零七條規定自明
    。
三、本院經查，本件上訴人即自訴人甲○○自訴被告乙○○涉犯公務員登載不實罪與
    濫權追訴罪部分，因公務員登載不實文書罪與濫權追訴罪之間有方法目的之牽連
    關係，雖刑法第二百十三條之公務員故意登載不實罪為得提起自訴之罪，但同法
    第一百二十五條之濫權追訴罪係侵害國家之審判權，直接受害者為國家法益，自
    訴人並非直接被害人，雖公務員登載不實文書罪之法定本刑雖與同法第一百二十
    五條之濫權追訴罪相同，均為一年以上七年以下有期徒刑，但濫權追訴罪之情節
    較公務員登載不實罪為重，依前開刑事訴訟法第三百十九條第二項但書之規定，
    該公務員登載不實罪部分自亦不得提起自訴。又所訴被告涉嫌違法徵收所有權狀
    、違法徵收、抑留保管條，並偽造文書申請補發所有權狀後，又違法徵收、抑留
    地政機關補發之所有權狀，且恃權侵占該所有權狀保管條，以遂行介入債權分配
    之目的，其後湮滅此等罪證部分，觀其自訴意旨，係認被告該違法徵收保管條、
    違法徵收所有權狀及其後侵占該權狀保管條暨違法剋扣所有權狀間，均有牽連犯
    之裁判上一罪關係。惟查，違法剋扣所有權狀部分，即便如自訴人上訴意旨中所
    稱，該所有權狀已因其與原所有權人陳國興、陳國琳成立買賣契約，而取得實體
    上之處置權云云，然該偽造文書、違法剋扣所有權狀部分既與侵占權狀保管條間
    有方法目的之牽連關係，而刑法第一百二十九條第二項之抑留或剋扣應發給之款
    物罪，其直接被害者為公務機關之公信，亦即國家之法益，至於得受領該應發給
    之款項、物品之人，乃間接被害人，不得提起自訴，且該抑留或剋扣應發給之款
    物罪之法定刑為一年以上七年以下有期徒刑，得併科七千元以下罰金，較諸公務
    員侵占罪之法定刑為一年以上七年以下有期徒刑，得併科五千元以下罰金為重，
    揆諸前開最高法院判例意旨，被告縱有涉及此部分罪嫌，依刑事訴訟法第三百十
    九條第二項但書之規定，自訴人亦不得提起自訴。
四、自訴人上訴意旨另稱：被告勾結地政事務所，檢附不實文件矇騙法院，並盜刻台
    灣士林地方法院檢察署檢察長之「署押章」，以濫權起訴云云。所稱被告涉嫌檢
    附不實文件、盜刻台灣士林地方法院檢察署檢察長「署押章」之目的，既在濫權
    起訴，則所訴偽造檢察長印信與濫權追訴罪間，即有牽連犯之裁判上一罪關係，
    ，惟所訴偽造機關長官職務上之印信，所侵害者乃公務機關之印信，個人尚非該
    犯罪行為之直接被害人，此部分不得提起自訴。自訴人執此提起上訴，其上訴亦
    無理由。至自訴人於本院另提出最高法院九十年度台非字第二四０號判決一節，
    經核其內容乃自訴人被訴背信等罪之相關判決，與自訴人能否提起本件自訴無關
    ，尚無礙本院前開認定，併此敘明。
五、原審因而不經言詞辯論，逕為不受理之諭知，經核並無不合。自訴人上訴意旨執
    持前詞，指摘原判決不當，自無理由，應予駁回，並不經言詞辯論為之。
據上論斷，應依刑事訴訟法第三百六十八條、第三百七十二條，判決如主文。
中      華      民      國    九十      年      十      月      五      日
                              臺灣高等法院刑事第四庭
                                  審判長法  官  蔡  永  昌
                                    法  官  陳  榮  和
                                        法  官  徐  昌  錦
右正本證明與原本無異。
如不服本判決應於收受送達後十日內向本院提出上訴書狀，其未敘述上訴之理由者並
得於提起上訴後十日內向本院補提理由書（均須按他造當事人之人數附繕本）。
                                        書記官  吳  金  來
中      華      民      國    九十      年      十      月       五     日


司法院資訊處製作；財團法人民間司法改革基金會備份。
